臺灣新北地方法院刑事判決
110年度重訴字第24號
公  訴  人  臺灣新北地方檢察署檢察官
被      告  馮守治


選任辯護人  陳浩華律師
            范瑋峻律師
上列被告因違反商業會計法等案件，經檢察官提起公訴（109年
度偵緝字第927號），本院判決如下：
    主  文
馮守治共同犯公司負責人為納稅義務人以不正當方法逃漏稅捐罪
，處有期徒刑貳月，如易科罰金，以新臺幣壹仟元折算壹日；又
共同犯商業會計法第七十一條第一款填製不實會計憑證罪，處有
期徒刑參月，如易科罰金，以新臺幣壹仟元折算壹日。應執行有
期徒刑肆月，如易科罰金，以新臺幣壹仟元折算壹日。
    事  實
一、馮守治明知自己並無資力開設公司，亦無經營公司之經驗及
    意願，且依其社會經驗、歷練及智識程度，可預見隨意提供
    自己身分資料供他人登記為公司之名義負責人，他人得以之
    虛偽開立無實際交易內容之統一發票、幫助逃漏稅捐，或逃
    漏稅捐，竟認縱使由真實姓名年籍不詳、綽號「大洋」之成
    年男子以其名義擔任登記負責人之公司為之亦不違反其本意
    ，仍基於填製不實會計憑證、逃漏稅捐，及幫助他人逃漏稅
    捐之不確定故意，而與「大洋」共同基於犯意聯絡，由馮守
    治提供其個人證件予「大洋」以辦理址設新北巿蘆洲區長安
    街58號3樓之富善實業有限公司（下稱富善公司）之負責人
    變更登記手續，並在財政部北區國稅局領用統一發票購票證
    申請書負責人蓋章欄內蓋章，使「大洋」得以領用富善公司
    銷貨所需開立之統一發票，遂自民國106年11月2日起擔任富
    善公司之登記負責人，而為稅捐稽徵法第47條第1款規定之
    納稅義務人及商業會計法所稱之商業負責人，並分別為下列
    犯行：
　㈠富善公司向附表一所示公司取得其所開立之不實統一發票共5
    7張，合計銷售額新臺幣（下同）93,965,700元，稅額 4,69
    8,286元，充當富善公司之進項憑證，而製作不實會計憑證
    後，全數持以向稅捐稽徵機關申報扣抵富善公司銷項稅額，
    而逃漏上開營業稅額，足以生損害於稅捐稽徵機關對於帳務
    管理及稅捐稽徵之公平及正確性。
　㈡富善公司並無實際銷貨予附表二所示公司之事實，亦未實際
    向附表一所示公司進貨交易，竟由「大洋」接續填載不實銷
    貨事項於性質上屬會計憑證之統一發票內，而於106年11月
    至107年4月間，以富善公司名義虛偽開立不實統一發票共15
    6張並接續交付如附表二所示公司充當進項憑證使用，附表
    二所示公司遂將上開不實統一發票，持以向稅捐稽徵機關申
    報扣抵如附表二所示銷項稅額，而以此方式幫助附表二所示
    公司逃漏營業稅共計3,577,725元。
二、案經財政部北區國稅局函送臺灣新北地方檢察署檢察官偵查
    起訴。
    理  由
一、證據能力有無之認定：
　　本件認定事實所引用之傳聞證據，被告馮守治及其辯護人於
    本院準備程序均明示同意作為證據（見本院重訴卷〈下稱本
    院卷〉第33頁），本院審酌該等證據作成時之情況，尚無顯
    不可信與不得作為證據之情形，亦無違法不當與證明力明顯
    過低之瑕疵，且與待證事實具關聯性，認為以之作為證據應
    屬適當，依刑事訴訟法第159條之5第1項規定，均有證據能
    力。至以下所引其餘非屬供述證據部分，既不適用傳聞法則
    ，復查無違法取得之情事存在，自應認同具證據能力。
二、認定本案犯罪事實之證據及理由：
　　訊據被告對於上開事實坦承不諱，且有財政部北區國稅局10
    8年3月27日北區國稅審四字第000000000刑事案件移送書及
    所附同局查緝案件稽查報告暨所附財政部北區國稅局板橋分
    局107年9月19日北區國稅板橋銷字第1070112402號函及所附
    富善實業有限公司涉嫌虛設行號相關資料分析表、稅籍資料
    分析、負責人、股東、房東及稅務代理人資料、申報異常分
    析、申報進項異常分析、申報銷項異常分析（含附表一編號
    1至14所示各公司之營業稅稅籍資料查詢及營業稅年度資料
    查詢–進項來源明細、談話筆錄、統一發票、出貨單、銷貨
    單、發票等資料）在卷可憑（見偵卷㈠第5至30、31至66、67
    至92、93至322、323至偵卷㈡4頁、偵卷㈡第5至26、27至45、
    233至236、243至246、255至258、269至276、421至447、45
    5至458頁、偵卷㈢第3至105、107至110、111至114、115至16
    2、167至191、195至240、241至249頁），堪認被告任意性
    自白與事實相符。從而，本案事證明確，被告犯行堪以認定
    ，應依法論科。
三、論罪科刑：
  ㈠關於罪名及罪數：
　⒈按行為後法律有變更者，適用行為時之法律。但行為後之法
    律有利於行為人者，適用最有利於行為人之法律，刑法第2
    條第1項定有明文。查本件被告行為後，稅捐稽徵法第41條
    、第43條於110年12月17日修正公布，並於同年月19日起生
    效施行。
　⑴修正前稅捐稽徵法第41條原規定「納稅義務人以詐術或其他
    不正當方法逃漏稅捐者，處5年以下有期徒刑、拘役或科或
    併科新臺幣6萬元以下罰金。」，修正後則規定「納稅義務
    人以詐術或其他不正當方法逃漏稅捐者，處5年以下有期徒
    刑，併科新臺幣1千萬元以下罰金。犯前項之罪，個人逃漏
    稅額在新臺幣1千萬元以上，營利事業逃漏稅額在新臺幣5千
    萬元以上者，11年以上7年以下有期徒刑，併科新臺幣1千萬
    元以上1億元以下罰金。」，而修正前稅捐稽徵法第43條第1
    項原規定「教唆或幫助犯第41條或第42條之罪者，處3年以
    下有期徒刑、拘役或科新臺幣6萬元以下罰金。」，修正後
    則規定「教唆或幫助犯第41條或第42條之罪者，處3年以下
    有期徒刑，併科新臺幣100萬元以下罰金。」。經比較新、
    舊法之結果，修正後稅捐稽徵法第41條、第43條之規定均未
    較有利於被告，依刑法第2條第1項之規定，被告本件之行為
    應分別適用修正前稅捐稽徵法第41條、第43條之規定論處。
　⑵至修正前稅捐稽徵法第47條規定：「本法關於納稅義務人、
    扣繳義務人及代徵人應處刑罰之規定，於下列之人適用之：
    一、公司法規定之公司負責人。二、民法或其他法律規定對
    外代表法人之董事或理事。三、商業登記法規定之商業負責
    人。四、其他非法人團體之代表人或管理人。前項規定之人
    與實際負責業務之人不同時，以實際負責業務之人為準」；
    修正後則規定：「本法關於納稅義務人、扣繳義務人及代徵
    人應處刑罰之規定，於下列之人適用之：一、公司法規定之
    公司負責人。二、有限合夥法規定之有限合夥負責人。三、
    民法或其他法律規定對外代表法人之董事或理事。四、商業
    登記法規定之商業負責人。五、其他非法人團體之代表人或
    管理人。前項規定之人與實際負責業務之人不同時，以實際
    負責業務之人為準」。修正後新法增列第1項第2款之「有限
    合夥法規定之有限合夥負責人」，並相應為條項款次之修正
    ，對被告之本案犯行不生有利或不利之影響，尚無新舊法比
    較之問題，惟該條應與稅捐稽徵法第41條一併適用，不得就
    新舊法予以割裂適用，故應一律適用修正前之法律，自應適
    用被告行為時，即修正前稅捐稽徵法第47條之規定。
　⒉商業會計法之商業會計憑證，分為原始憑證及記帳憑證，所
    謂原始憑證，係指證明事項之經過，而為造具記帳憑證所根
    據之憑證，而記帳憑證則係指證明處理會計事項人員之責任
    而為記帳所根據之憑證而言，此觀諸商業會計法第15條之規
    定自明。統一發票，係為證明事項之經過造具記帳所根據之
    憑證，屬原始憑證，自屬商業會計法第15條第1款之會計憑
    證。又商業負責人如明知為不實之事項，而開立不實之統一
    發票，係犯商業會計法第71條第1款之以明知為不實之事項
    而填製會計憑證罪，該罪為刑法第215條業務上登載不實文
    書罪之特別規定，依特別法優於普通法之原則，自應優先適
    用，無論以刑法第215條業務上登載不實文書罪之餘地（最
    高法院94年度台非字第98號判決意旨參照）。
　⒊是核被告如「事實欄一、㈠」（即附表一）所為，係犯修正前
    稅捐稽徵法第47條第1項第1款、第41條之公司負責人為納稅
    義務人以不正當方法逃漏稅捐罪；如「事實欄一、㈡」（即
    附表二）所為，係犯商業會計法第71條第1款之填製不實會
    計憑證罪、修正前稅捐稽徵法第43條第1項之幫助逃漏稅捐
    罪。又起訴書業已敘及「事實欄一、㈠」（即附表一）部分
    事實，然漏未引用修正前稅捐稽徵法第47條第1項第1款、第
    41條之規定，經本院於審理時諭知上開罪名（見本院卷第11
    7頁），而無礙被告防禦及辯護人辯護權之行使，併此敘明
    。
　⒋被告就「事實欄一、㈠」（即附表一）所為公司負責人為納稅
    義務人以不正方法逃漏稅捐之犯行及「事實欄一、㈡」（即
    附表二）所為填製不實會計憑證、幫助逃漏稅捐之犯行，均
    分別係被告基於單一犯意，於緊密相接之時、地接續為之，
    侵害同一法益，各行為之獨立性極為薄弱，依一般社會健全
    觀念，在時間差距上，難以強行分開，在刑法評價上，應以
    視為數個舉動之接續施行，合為包括之一行為予以評價，較
    為合理，應均屬接續犯。
　⒌另除犯罪構成事實以「明知」為要件，行為人須具有直接故
    意外，共同正犯對於構成犯罪事實既已「明知」或「預見」
    ，其認識完全無缺，進而基此共同之認識「使其發生」或「
    容認其發生（不違背其本意）」，彼此間在意思上自得合而
    為一，形成犯罪意思之聯絡。故行為人分別基於直接故意與
    間接故意實行犯罪行為，自可成立共同正犯（最高法院104
    年度台上字第2194號意旨參照）。被告就「事實欄一、㈠」
    （即附表一）及「事實欄一、㈡」（即附表二），雖均係基
    於不確定故意，然其與「大洋」就上開事實所為，均有犯意
    之聯絡及行為之分擔，仍皆應論以共同正犯。
　⒍又被告就「事實欄一、㈡」（即附表二）所為，是以一行為同
    時觸犯商業會計法第71條第1款之填製不實會計憑證罪及稅
    捐稽徵法第43條第1項之幫助逃漏稅捐罪，為想像競合犯，
    應依刑法第55條之規定，從一重之商業會計法第71條第1款
    之填製不實會計憑證罪處斷。
　⒎被告就「事實欄一、㈠」（即附表一）所為共同犯公司負責人
    為納稅義務人以不正當方法逃漏稅捐罪犯行及「事實欄一、
    ㈡」（即附表二）所為共同填製不實會計憑證犯行，犯意各
    別，行為互殊，應予分論併罰。
  ㈡關於累犯之說明：
    按被告構成累犯之事實及應加重其刑之事項，均應由檢察官
    主張並具體指出證明之方法後，經法院踐行調查、辯論程序
    ，方得作為論以累犯及是否加重其刑之裁判基礎(最高法院1
    10年度台上大字第5660號刑事裁定參照)。本件被告所犯之
    罪，檢察官於起訴書未主張應構成累犯並具體指出證明之方
    法，有起訴書在卷可稽，公訴檢察官於本院審理時亦未主張
    本案被告有何應依累犯規定加重其刑之事由，是參照上開最
    高法院刑事大法庭裁定之見解，本院自毋庸審酌本案被告是
    否構成累犯及應否就如構成累犯，是否加重其刑之必要，附
    此敘明。
  ㈢關於量刑：
    爰以行為人之責任為基礎，審酌被告可預見隨意提供自己身
    分資料供他人登記為公司之名義負責人，將可能遭他人利用
    公司名義虛偽開立非實際交易對象之不實統一發票幫助其他
    營業人逃漏稅捐或逃漏稅捐，仍恣意出借個人身分擔任虛設
    行號之名義負責人，而與前開公司之實際負責人共同逃漏稅
    捐及為填製不實會計憑證、幫助他人逃漏稅捐等犯行，使會
    計事項發生不實結果，嚴重破壞商業會計憑證之公共信用，
    復造成國家稅賦短收，影響稅捐稽徵機關對於稅賦管理及核
    課稅捐之正確性及公平性；另考量本案取得及開立不實統一
    發票之張數、銷售金額、逃漏營業稅及幫助他人逃漏營業稅
    之數額，及被告嗣本院審理時均坦承犯行之態度，自承最高
    學歷為國中畢業之智識程度，目前從事零工，經濟狀況月收
    入約12,000元至15,000元，離婚，須扶養70多歲之母親之家
    庭狀況及經濟情形等一切情狀，分別量處如主文所示之刑，
    並均諭知易科罰金之折算標準，復衡諸被告所犯2罪之罪質
    及手段，並考量犯罪所生整體危害，定其應執行刑並諭知易
    科罰金之折算標準如主文所示。
四、末查，依卷內事證尚無積極證據足認被告本人有因上開犯行
    實際獲得何犯罪所得，加以逃漏稅捐本得由稽徵機關取得執
    行名義，自無庸於本案再對被告宣告沒收、追徵，附此敘明
    。
五、不另為無罪之諭知之部分：　
　　公訴意旨另以被告就附表三、四部分亦分別涉犯填製不實會
    計憑證、幫助逃漏稅捐罪嫌及公司負責人為納稅義務人以不
    正方法逃漏稅捐罪嫌等語。然查，被告係於106年11月2日起
    始登記並任為富善公司之負責人，附表三、四各編號所示發
    票開立期間均係在被告擔任負責人之前所為，有財政部北區
    國稅局106年11月2日北區國稅三重銷稽字第1063412490號函
    暨所附營業人設立（變更）登記申請書、新北市政府106年1
    1月2日新北府經司字第1068070818號函及所附有限公司變更
    登記表、財政部北區國稅局查緝案件稽查報告各1份（見偵
    卷㈠第157至184、7至29頁），是上開部分既非被告擔任富善
    公司負責人期間所為，自難認被告有何公訴意旨所指前開犯
    行，是公訴意旨就此部分容有誤會，惟此部分若成立犯罪，
    均分別與前揭附表一、二分別認定有罪部分，皆具接續犯之
    實質上一罪關係，爰均不另為無罪之諭知。
據上論斷，應依刑事訴訟法第299條第1項前段，商業會計法第71
條第1款，修正前稅捐稽徵法第43條第1項、第47條第1項第1款、
第41條，刑法第11條、第2條第1項前段、第28條、第55條、第41
條第1項前段、第51條第5款，判決如主文。
本案經檢察官吳秉林提起公訴，檢察官王江濱到庭執行職務。
中　　華　　民　　國　　111 　年　　11　　月　　29　　日
                  刑事第七庭  審判長法  官  彭全曄

                                    法  官  劉思吟

                                    法  官  白承育
上列正本證明與原本無異。
如不服本判決，應於判決送達後20日內敘明上訴理由，向本院提
出上訴狀 (應附繕本) ，上訴於臺灣高等法院。其未敘述上訴理
由者，應於上訴期間屆滿後20日內向本院補提理由書「切勿逕送
上級法院」。
                                    書記官  馬韻凱
中　　華　　民　　國　　111 　年　　12　　月　　6 　　日
附錄本案論罪科刑法條全文：
修正前稅捐稽徵法第41條
納稅義務人以詐術或其他不正當方法逃漏稅捐者，處五年以下有
期徒刑、拘役或科或併科新臺幣六萬元以下罰金。
修正前稅捐稽徵法第43條
教唆或幫助犯第四十一條或第四十二條之罪者，處三年以下有期
徒刑、拘役或科新臺幣六萬元以下罰金。
稅務人員、執行業務之律師、會計師或其他合法代理人犯前項之
罪者，加重其刑至二分之一。
稅務稽徵人員違反第三十三條規定者，處一萬元以上五萬元以下
罰鍰。
修正前稅捐稽徵法第47條
本法關於納稅義務人、扣繳義務人及代徵人應處刑罰之規定，於
下列之人適用之：
一、公司法規定之公司負責人。
二、民法或其他法律規定對外代表法人之董事或理事。
三、商業登記法規定之商業負責人。
四、其他非法人團體之代表人或管理人。
前項規定之人與實際負責業務之人不同時，以實際負責業務之人
為準。
商業會計法第71條
商業負責人、主辦及經辦會計人員或依法受託代他人處理會計事
務之人員有下列情事之一者，處5年以下有期徒刑、拘役或科或
併科新臺幣60萬元以下罰金：
一、以明知為不實之事項，而填製會計憑證或記入帳冊。
二、故意使應保存之會計憑證、會計帳簿報表滅失毀損。
三、偽造或變造會計憑證、會計帳簿報表內容或毀損其頁數。
四、故意遺漏會計事項不為記錄，致使財務報表發生不實之結果
    。
五、其他利用不正當方法，致使會計事項或財務報表發生不實之
    結果。
附表一（金額、單位均為新臺幣／元）：
編號 富善公司取得之進項發票      營業人名稱 張數 開立期間 銷售額 稅額 1 大北美資訊有限公司 57 106年11月至107年4月 93,965,700  4,698,286 
附表二（金額、單位均為新臺幣／元）：
 編號  營業人名稱 開立之統一發票銷售額明細   提出申報扣抵明細    開立發票期間   張數 銷售額 稅額 張數 銷售額 稅額  1 申弘科技有限公司 9 5,041,060 252,053 9   5,041,060 252,053 107年4月 2 立杏國際有限公司 27 18,000,000 900,000 27 18,000,000 900,000 107年4月 3 冠森建設有限公司 22 20,011,000 1,000,500 0 0 0 106年11至12月 4 有祈閎有限公司 34 15,581,600 779,080 34 15,581,600 779,080 106年11月至107年2月 5 狀元能源科技有限公司 16 6,674,763 333,740 16 6,674,763 333,740 106年11月至107年4月 6 金兔工具有限公司 6 1,610,722 80,536 6 1,610,722 80,536 107年1至4月 7 瑞森建設股份有限公司 8 3,179,500 158,976 8 3,179,500 158,976 107年4月 8 麥英達科技有限公司 9 11,863,880 593,197 9 11,863,880 593,197 107年4月 9 鴻楠工業有限公司 4 1,711,730 85,587 4 1,711,730 85,587 107年1至2月 10 外星人事業有限公司 7 3,000,000 150,000 7 3,000,000 150,000 106年11至12月 11 精銳鋼模有限公司 2 785,080 39,254 2 785,080 39,254 107年4月 12 丞佑精密有限公司 5 1,711,524 85,576 5 1,711,524 85,576 106年11至12月 13 仁基有限公司 3 1,349,748 67,488 3 1,349,748 67,488 107年1月 14 承洋合板有限公司 4 1,044,750 52,238 4 1,044,750 52,238 107年1月  合計 156 91,565,357 4,578,275 134 71,554,357 3,577,725  
附表三（金額、單位均為新臺幣／元）：
 編號  營業人名稱 開立之統一發票銷售額明細   提出申報扣抵明細    開立發票期間   張數 銷售額 稅額 張數 銷售額 稅額  1 皇頤有限公司 22 23,418,649 1,170,933 22 23,418,649 1,170,933 106年9月 
附表四（金額、單位均為新臺幣／元）：
編號 富善公司取得之進項發票      營業人名稱 張數 開立期間 銷售額 稅額 1 千力實業有限公司 16 106年9月至10月 12,684,000    634,201 2 律鼎股份有限公司 14 106年9月至10月 9,854,870 492,745